【裁判字號】    95,重訴,38
【裁判日期】    951004
【裁判案由】    塗銷抵押權登記
【裁判全文】
臺灣雲林地方法院民事判決              95年度重訴字第38號
原      告  乙○○
訴訟代理人  劉意律師
被      告  雲林縣虎尾鎮農會
法定代理人  甲○○
訴訟代理人  庚○○
            辛○○
上列當事人間請求塗銷抵押權登記事件，本院於民國95年9 月25
日言詞辯論終結，判決如下：
    主  文
被告應將坐落雲林縣虎尾鎮○○○段二九九之二、二九九之六、
三００之一地號土地，權利範圍全部，於民國八十一年四月二十
三日登記，以雲林縣虎尾地政事務所八十一年虎地普字第００四
六五七號收件，債權範圍全部，權利價值最高限額新臺幣仟
佰陸拾萬元，存續期間自民國八十一年四月二十一日起至民國一
百一十一年四月二十一日止之抵押權登記予以塗銷。
訴訟費用由被告負擔。
    事實及理由
一、原告主張：
  (一)、訴外人歐志文向被告借款，以坐落雲林縣虎尾鎮○○○段
      299 之2 、299 之6 、300 之1 地號土地（下稱系爭土地
      ），權利範圍全部，於民國（下同）81年4 月23日登記，
      以雲林縣虎尾地政事務所虎地普字第004657號收件，債權
      範圍全部，設定最高限額抵押權新臺幣（下同）33,600,0
      00元，存續期間自81年4 月21日起至111 年4 月21日止之
      抵押權（下稱第一順位抵押權）予被告，以供擔保。嗣歐
      志文於85年間，因無力繳息，遂將系爭土地移轉登記予訴
      外人壬○○，惟因歐志文仍未正常繳息，被告乃聲請法院
      拍賣系爭土地以為清償。第一次拍賣底價為16,922,000元
      ，無人投標應買，於第二次拍賣前，原告向被告表示，系
      爭土地原由其耕作使用，其願意以法院之第一次拍賣底價
      承購。經原告與壬○○及被告協商後，三方約定由原告向
      壬○○購買系爭土地，買賣價金直接交付予被告，用以清
      償歐志文積欠被告之債務，被告於取得原告所支付之買賣
      價金16,922,000元後，應將第一順位抵押權登記予以塗銷
      。因買賣價金過鉅，原告乃先交付現金2,000,000 元予被
      告，不足部分以系爭土地設定最高限額18,000,000元抵押
      權予被告（下稱第二順位抵押權），向被告借款15,000,0
      00元，繳清全部價金予被告。詎原告近日詳閱系爭土地之
      登記謄本時，赫然發現被告並未依當初之約定，將第一順
      位抵押權予以塗銷，致使系爭土地上存有第一順位及第二
      順位抵押權，抵押權人均係被告。為此，依據雙方間所成
      立之契約關係，聲明請求：被告應將系爭土地所設定之第
      一順位抵押權予以塗銷。
  (二)、對被告抗辯之陳述：
    1.依強制執行法第98條第3 項規定，存於不動產上之抵押權
      經法院拍賣後，該抵押權歸於消滅。由此可知，原告與壬○○及被告協議以法院所定之第一次拍賣底價買受系爭土
      地，自包含塗銷系爭土地之第一順位抵押權，方屬合乎常
      態。否則，原告只須於法院拍定時主張優先承購，即可買
      得無負擔之完整權利，毋需以高價向壬○○買受系爭土地
      。且被告評估系爭土地總價值為20,302,000元，依照農會
      皆按八成核貸之慣例，顯然兩造確有塗銷第一順位抵押權
      ，再設定第二順位抵押權之合意，否則同時存在第一順位
      及第二順位抵押權，金額高達51,600,000元，有超額貸款
      而圖利原告之嫌。
    2.證人癸○○、己○○已證述理事會有同意要塗銷第一順位
      抵押權，其他證人雖未明確表示被告同意塗銷，但均證稱
      依照常理，農會應予以塗銷。退步言之，總幹事為農會之
      代理人，被告之總幹事癸○○既與證人即原告代理人蔡瑞
      榮達成塗銷之協議，縱依被告之內部章程規定，本件須經
      理事會決議同意，原告主張癸○○亦有表見代理之適用。
二、被告之答辯：
  (一)、本件原借款人歐志文等人到目前為止，尚欠被告借款本金
      10,971,636元未清償，根據被告第14屆第4 次臨時理事會
      議議案所載，理事會只同意原告以16,922,000元承購系爭
      土地時，准予貸款15,000,000元予原告，並未同意塗銷第
      一順位抵押權，可見被告並未同意原告於給付系爭土地之
      買賣價金予被告時，被告即願塗銷第一順位抵押權。何況
      ，原告於92年7 月28日向被告申請借款時，徵信人員在不
      動產調查表上記載須清償第一順位借款後，再塗銷該抵押
      權，亦未批示第一順位抵押權應予塗銷。
  (二)、原告申請塗銷第一順位抵押權，係屬重大案件，需經理事
      會開會決定。而理事會之會議紀錄須經理事長查看後，再
      陳請總幹事批示，確認決議內容無誤。該理事會會議紀錄
      既未記載上開事項，表示理事會並未予同意。且依財產部
      金融局92年3 月12日函覆有關逾放案件以低於本金之數額
      協議和解，應以不違背保本之原則處理。歐志文積欠被告
      之借款債務既未清償，依上開函示內容，被告即不得將擔
      保該債權之第一順位抵押權予以塗銷。
  (三)、原告於起訴狀中陳稱其於近日詳閱土地登記謄本時，才發
      現系爭土地上之第一順位抵押權未予塗銷，可見原告承買
      時並未向被告申請塗銷該抵押權。
  (四)、被告曾於95年5 月26日信用部業務專案輔導會報時，將本
      案提出討論，結論是不同意原告所請，不予塗銷第一順位
      抵押權。
  (五)、依據金融實務作法，債務人需清償全部債務或經法院拍定
      ，才可塗銷抵押權。本件歐志文之債務並未全部清償，系
      爭土地亦非經法院拍定，故被告歉難給予塗銷。
  (六)、答辯之聲明：原告之訴駁回。
三、兩造不爭執之事實：
  (一)、歐志文於81年4 月間，提供系爭土地為擔保品，向被告借
      28,000,000元，於81年4 月23日設定最高限額33,600,000
      元之抵押權予被告。
  (二)、系爭土地於88年12月15日以買賣為原因，移轉所有權予壬○○，並於88年12月20日辦妥登記。
  (三)、原告於92年6 月20日向壬○○購買系爭土地，買賣價金為
      16,922,000元，於92年7 月17日辦妥移轉登記。
  (四)、被告向法院聲請拍賣系爭土地時，歐志文尚欠被告28,000
      ,000 元 及自85年9 月25日起至清償日止，按年息百分之
      九．八五計算之利息，暨自85年10月26日起至清償日止，
      逾期在6 個月以內者，按上開利率百分之十，逾期超過6
      個月部分，按上開利率百分之二十計算之違約金。
  (五)、原告已交付被告16,922,000元，用以清償歐志文之債務。
  (六)、歐志文目前尚欠被告10,971,636元及自93年12月29日起至
      清償日止，按年息百分之九．六五計算之利息，暨自94年
      1 月30日起至清償日止，逾期在6 個月以內者，按上開利
      率百分之十，逾期超過6 個月部分，按上開利率百分之二
      十計算之違約金。
  (七)、92年6 月間，虎尾鎮農會之理事長為丁○○，總幹事為癸○○，理事為己○○、戊○○、廖煙泉、丙○○、邱圍山
      、黃新坤、陳火平、林錦龍等8 人。
四、得心證之理由：
    本件爭點在於：兩造間是否曾約定，原告向壬○○購買系爭
    土地，將買賣價金16,922,000元交付被告用以清償歐志文所
    積欠之借款債務後，被告即同意塗銷系爭土地之第一順位抵
    押權？茲論述如下：
  (一)、被告否認兩造間曾為上開約定，無非以被告第14屆第4 次
      臨時理事會會議紀錄所載之議案內容，並未提及同意原告
      塗銷第一順位抵押權之事，並提出該會議議案為據（見本
      院卷第134-135 頁）。惟查，證人蔡瑞榮證稱：買賣系爭
      土地之過程，都是我代理原告處理，當時是癸○○總幹事
      及己○○理事代表虎尾鎮農會和我談這件事情，是在農會
      供銷部總幹事辦公室談的，有我和癸○○、己○○在場。
      是我主動去農會找總幹事談這件事情，我告訴他們，系爭
      土地已經到第二拍了，土地都是原告在耕作，她想買土地
      ，請我去拜託農會，看農會能不能讓她貸款，癸○○及己○○表示要開理事會，決定如何再答覆我。後來己○○告
      訴我，理事會同意原告之請求，要原告先拿出2,000,000
      元，不足部分用貸款支付。後來原告有拿2,000,000 元給
      我，我拿到農會交給己○○，讓他帶到農會樓上辦理相關
      手續。己○○、癸○○跟我說如果錢拿出來後，就塗銷第
      一順位抵押權，而且要請農會的代書來辦理相關手續，因
      為農會的代書比較清楚等語（見本院卷第51頁）。證人癸○○結證稱：我於79年到93年擔任虎尾鎮農會的總幹事，
      曾經與蔡瑞榮接洽、討論原告買賣系爭土地的事情，時間
      不記得了，地點是在我的辦公室，有我及蔡瑞榮、己○○
      在場。當時是蔡瑞榮與己○○來找我，說原告願意以第一
      拍的價格來還款，我說這樣對農會也有好處，原則上我同
      意，但是要交理事會決定。理事會開會後，我忘記我有沒
      有告訴蔡瑞榮理事會已經同意的事，這種事情不用我親口
      告訴他，但是要理事會同意，原告才可以去辦理後續的貸
      款動作，既然有辦理貸款，表示理事會有同意原告提出之
      要求。會議紀錄上已經記載「審議通過後，報請主管機關
      備查後辦理，議決擇一人為其作擔保餘照案通過」等字，
      就表示理事會有同意，至於會議紀錄上沒有記載同意塗銷
      第一順位抵押權之事，是不是提案的疏忽我不知道，但是
      要同意設定第二順位抵押權，怎麼可能不塗銷第一順位抵
      押權。依照一般常理，農會內部評估第一順位抵押權是28
      ,000,000 元 ，第二順位又借了15,000,000元，事實上這
      3 筆土地那有這個價值，借錢就是要塗銷第一順位抵押權
      ，如果沒有塗銷第一順位抵押權，土地那有值那麼多錢。
      本來就是要塗銷，這是很簡單的道理，否則人家為什麼要
      買土地。理事會確實有同意要讓她設定第二順位抵押權，
      要塗銷第一順位的事情，在理事會開會過程中都有提到，
      但是會議紀錄的提案沒有記到塗銷抵押權這個部分，當時
      我也沒有注意到等語（見本院卷第52-53 頁、第54頁背面
      ）。證人己○○亦具結證述：我擔任92年那一屆的農會理
      事，蔡瑞榮拜託我有關買賣土地借錢的事，我不敢代表農
      會，但是我有與總幹事討論是否同意蔡瑞榮所提出的條件
      。原告委託蔡瑞榮到農會，說他們要買土地錢不夠，如果
      向其他銀行貸款需很多錢，如果農會同意貸款，他們要讓
      其他的代書辦理，我說我們農會的代書就可以辦理，比較
      省錢，直接向農會貸款，錢撥出來後清償歐志文的債務，
      可以節省40至60萬元。這種事情只有總幹事也不能決定，
      要經由理事會開會同意才可以辦理。後來理事會有同意依
      照第一拍的價格買土地，原告錢不夠就向農會貸款15,000
      ,000 元 ，那時原告好像有拿2,000,000 元出來。土地上
      的第一順位抵押權當然要塗銷，不然人家買土地要做什麼
      。在開理事會的時候，我一直強調要把事情辦理清楚，就
      是要將抵押權塗銷等事情都辦清楚才可以，那時大家都有
      同意，要不然農會職員不敢辦理後續的動作等語（見本院
      卷第53頁背面、第54頁）。其三人均證述於第14屆第4 次
      臨時理事會開會時，確實曾討論並同意由原告以法院之第
      一次拍賣價格承買系爭土地，於原告將買賣價金交付被告
      清償歐志文之債務後，被告即應將系爭土地所設定之第一
      順位抵押權予以塗銷。
  (二)、此外，證人丁○○亦結證稱：我在92年6 月間擔任虎尾鎮
      農會的理事長，印象中92年間理事會曾經針對原告買賣系
      爭土地之事開會過，但討論那些事情，我已經不記得了。
      理事會應該是針對書面的議案來討論，至於有沒有討論到
      要塗銷第一順位抵押權的事，我也記不清楚，不過討論什
      麼內容，總幹事應該會清楚。我擔任一屆理事，一屆理事
      長，照理說本件應該是要塗銷第一順位抵押權，如果沒有
      塗銷，就有二千多萬元在裏面，有2 個抵押權在土地上，
      如果我當總幹事，這種情形應該要塗銷等語（見本院卷第
      125 頁背面、第126 頁）。證人丙○○結證稱：我記得開
      會時己○○理事坐在我的對面，好像聽到他跟總幹事說，
      對方有提到要自己出一些錢，還要跟農會貸款15,000,000
      元。如果沒有塗銷原借款人所設定的第一順位抵押權，怎
      麼能夠再向農會借15,000,000元。是否要塗銷，不需要理
      事會討論這些事情，要將土地賣給別人，當然要將抵押權
      塗銷，這是理所當然的事情，理事會絕對沒有討論這些事
      情，這是主辦人員應該要去處理的事情。我印象中記得己○○理事有交代說要把事情辦好，是向列席的主辦人員交
      待等語（見本院卷第127 頁）。其二人之證詞雖不能證明
      理事會確有決議同意塗銷第一順位抵押權，惟其等均陳述
      塗銷第一順位抵押權乃當然之理，無待理事會決議通過。
      此亦足徵，會議紀錄之議案上未載明塗銷第一順位抵押權
      等字，應係此為常情之理，無用特別記載，而非理事會不
      同意原告塗銷第一順位抵押權之意。
  (三)、被告雖另以不動產調查表之他項權利順位登記情形欄上記
      載「本案設定第二順位，於借貸後，償清第一順位借貸，
      再塗銷第一順位之抵押權」等字（見本院卷第72頁），證
      明被告在核准原告之借款時，並未同意塗銷第一順位抵押
      權（見本院卷第72頁）。然細究上開文字內容，所謂「本
      案設定第二順位」，係指原告向被告借款15,000,000元部
      分，設定第二順位抵押權，「於借貸後」指借款核撥下來
      後，「償清第一順位借貸，再塗銷第一順位之抵押權」指
      清償歐志文之借款，再塗銷第一順位抵押權。其前後文義
      應係指原告向被告借款15,000,000元部分，先設定第二順
      位抵押權，待借款核撥下來，以該金額清償歐志文所欠之
      債務後，再塗銷第一順位抵押權，而非指清償歐志人所積
      欠之全部債務後，才可塗銷第一順位抵押權。被告執此為
      抗辯之理由，難謂可採。
  (四)、至於被告所指財政部金融局92年3 月12日函覆有關逾放案
      件以低於本金之數額協議和解，有無違反保本原則之問題
      ，於說明二表示：「按【農會信用部漁會信用部逾期放款
      催收款及呆帳處理辦法】第4 條所規定之保本原則，旨在
      昭示農、漁會辦理催收人員應力求減少農、漁會之損失，
      如農、漁會斟酌實情（包括擔保品價值），認為主、從債
      務人確無能力全部清償，並已選擇最有利於各該農、漁會
      之方式處理者，仍不違背保本原則。」（見本院卷第75頁
      ）明示農、漁會催收人員，於處理逾期放款催收及呆帳時
      ，應力求減少農、漁會之損失，如已選擇最有利於農、漁
      會之方式處理，即便以低於本金之數額協議和解，亦不違
      背保本之原則。本件歐志文尚積欠被告本金10,971,636元
      未還，如塗銷第一順位抵押權，似是有損害被告之利益，
      但實際則不然。被告於歐志文及連帶保證人均無力繳付借
      款利息時，聲請法院拍賣系爭土地，第一次拍賣未拍定，
      第二次拍賣之最低價格為15,232,000元。倘若原告未向壬○○買受系爭土地，因第一次拍賣無人買受，如第二次拍
      賣有人投標應買，被告最多只能受償15,232,000元，且依
      強制執行法第98 條 第3 項前段規定，存在於系爭土地上
      之抵押權因拍賣而消滅，第一順位抵押權最後仍是塗銷。
      反觀理事會同意原告之提議，不但被告受償之金額增加，
      且為被告賺取貸款利息，對被告並無不利，並不違背財政
      部金融局上開函文之指示。被告陳稱同意塗銷第一順位抵
      押權，有違保本原則，似有誤解上開函文意旨之情形，殊
      不可採。
五、綜上所述，原告主張兩造曾達成協議，於原告將買受系爭土
    地之價金16,922,000元交付被告用以清償歐志文所積欠之借
    款債務後，被告即同意塗銷系爭土地之第一順位抵押權等情
    ，應屬可信。從而，原告依據兩造間所成立之契約關係，請
    求被告應將系爭土地，於81年4 月23日登記，以雲林縣虎尾
    地政事務所81年虎地普字第004657號收件，債權範圍全部，
    權利價值最高限額33,600,000元，存續期間自81年4 月21日
    起至111 年4 月21日止之抵押權登記予以塗銷，為有理由，
    應予准許。
六、本件事證已臻明確，兩造其餘攻擊防禦方法及舉證，核與判
    決結果無影響，不另論述，併此敘明。
七、訴訟費用負擔之依據：民事訴訟法第78條。
中    華    民    國    95    年    10    月    4     日
                  民事第一庭    法  官     蔡碧蓉
以上正本係照原本作成。
如對本判決上訴，須於判決送達後20日內向本院提出上訴狀（須
附繕本），並應繳納上訴裁判費。
中    華    民    國    95    年    10    月    4     日
                                書記官     蔡嘉萍


司法院資訊處製作；財團法人民間司法改革基金會備份。
